【裁判字號】    95,勞抗,30
【裁判日期】    951229
【裁判案由】    損害賠償
【裁判全文】
臺灣高等法院民事裁定                  95年度勞抗字第30號
抗  告  人  中華航空股份有限公司
法定代理人  戊○○
代  理  人  乙○○
抗  告  人  丁○○
            丙○○
            甲○○
共同代理人  徐松龍律師
上列當事人因損害賠償事件，對於中華民國95年10月31日臺灣臺
北地方法院95年度勞訴字第186號裁定，各自提起抗告，本院裁
定如下：
    主  文
原裁定廢棄。
    理  由
一按共同訴訟之被告有數人，其普通審判籍不在同一法院管轄區
  域內者，原告向何人普通審判籍所在地之法院起訴，本有自由
  選擇之權，但依民事訴訟法第4條至第19條規定有共同管轄法
  院者，則由該法院管轄，此觀民事訴訟法第20條規定即明。又
  因契約涉訟者，如經當事人定有債務履行地，得由該履行地之
  法院管轄，同法第12條定有明文；此項因契約涉訟之規定，雖
  以當事人間有約定債務履行地之意思為必要，然其約定不限於
  書面或明示，即以言詞或默示為之，亦非法所不許。況民事訴
  訟法第25條另有「被告不抗辯法院無管轄權，而為本案之言詞
  辯論者，以其法院為有管轄權之法院」之規定，法院於認無管
  轄權時，宜賦與當事人有因不抗辯法院無管轄權而為本案言詞
  辯論之機會，以尊重當事人之程序主體地位。
二原審法院以：抗告人即原審原告中華航空股份有限公司（下稱
  中華航空公司）雖起訴主張其係依民事訴訟法第12條之規定，
  向債務履行地所在之原審法院提起訴訟，惟觀諸其提出之由抗
  告人即原審被告丁○○所簽署之承諾書、機師工作申請表等書
  件內容，均無任何關於有約定「債務履行地」之記載；中華航
  空公司復未提出相關證據以為佐證。又中華航空公司雖陳稱丁
  ○○係於臺北松山訓練區接受訓練，並將於受訓完成後，以臺
  北為基地而執行職務，然亦未見提出相關證據資料以供調查，
  況臺北基地僅係機師受訓地點之一，至丁○○受訓完成而為正
  式聘用後，履行勞務之地點是否仍在臺北基地，難憑中華航空
  公司單方之陳述，即予以認定。故中華航空主張雙方間有債務
  履行地之約定，且履行地為臺北等情，洵不足採；乃依職權將
  本件裁定移送臺灣嘉義地方法院。
三中華航空公司抗告意旨略以：當事人雙方間就債務履行地之約
  定，法並無明文須以書面或明示為必要；又關於丁○○接受訓
  練之地點，除澳洲外，確僅有臺北松山訓練區，且伊所屬機師
  莫不以臺北為債務履行地等情，伊於原審法院已提出丁○○受
  訓期間之簽到紀錄為證，詎原審法院不察，乃裁定移轉管轄，
  容有誤會，爰提起抗告，求予廢棄等語，並另提出民用航空運
  輸業許可證、訓練計劃概要等件影本為證。抗告人丁○○、丙
  ○○、甲○○（下稱丁○○等3人）抗告意旨則以：伊對於中
  華航空公司陳稱債務履行地之管轄法院係原審法院，及伊前於
  臺北松山訓練區接受訓練，並於訓練完成後將以臺北為基地而
  執行職務，即雙方乃以臺北為債務履行地等情，並不爭執；又
  觀臺灣高等法院花蓮分院86年度抗字第182號裁定之意旨，雙
  方得以言詞或默示之方式，約定債務履行地，詎原審法院逕依
  職權移轉管轄，原裁定顯未適法，爰提起抗告，求予廢棄等語
  。
四經查抗告人即原審被告丁○○、丙○○、甲○○之戶籍地依序
  為「臺北市○○區○○路4段895號8樓之2」、「嘉義縣中埔鄉
  義仁村13鄰樹頭埔34號」、「嘉義市東區盧厝里13鄰東洋新
  308號」，有卷附戶籍謄本可按（原審法院訴字卷第12-14頁）
  。惟中華航空公司既主張雙方間有約定，以原審法院管轄區域
  內之臺北松山訓練區為債務履行地，此亦為丁○○等3人所自
  承之不爭執點（見民國95年11月15日提出之抗告狀，本院卷第
  9-12頁），並有起訴狀、承諾書影本、受訓簽到紀錄影本等件
  附於原法院卷可按（原審法院調字卷第3-43頁），揆諸首揭說
  明，本件依中華航空公司之主張，其既係向契約履行地之原審
  法院起訴，則原審法院即非無管轄權；況雙方於起訴後之強制
  調解程序中，已分別委任訴訟代理人到場，均未抗辯原審法院
  無管轄權，寓有願由原審法院管轄之意，原審法院自應賦與當
  事人程序選擇之機會。再者，兩造分別以抗告狀主張原審法院
  裁定移送為不合法，請求廢棄原裁定，更明示請求由原審法院
  為本件第一審法院，是原審法院以雙方未約定債務履行地為由
  ，並認本件訴訟應由丁○○等3人住所地之法院即臺灣嘉義地
  方法院管轄，乃裁定移送之，即有未洽。抗告意旨指摘原裁定
  不當，求予廢棄，為有理由，應由本院予以廢棄。爰裁定如主
  文。
中    華    民    國    95    年    12    月    29    日
                    勞工法庭
                        審判長法  官  沈方維
                              法  官  張競文
                              法  官  湯美玉
正本係照原本作成。
不得再抗告。
中    華    民    國    96    年    1     月    2     日
                              書記官  賴淑真


司法院資訊處製作；財團法人民間司法改革基金會備份。
